臺灣高等法院刑事判決　　　　　　　　99年度上易字第2724號
上　訴　人　臺灣宜蘭地方法院檢察署檢察官
被　　　告　江勝閎
上列上訴人因被告詐欺案件，不服臺灣宜蘭地方法院99年度易字
第34 2號，中華民國99年11月3 日第一審判決（起訴案號：臺灣
宜蘭地方法院檢察署99年度偵字第1437號），提起上訴，本院判
決如下：
    主  文
上訴駁回。
    理  由
壹、證據能力之認定部分：
    按被告以外之人於審判外之陳述，雖不符刑事訴訟法第159
    條之1 至之4 等四條之規定，而經當事人於審判程序同意作
    為證據，法院審酌該言詞陳述或書面陳述作成時之情況，認
    為適當者，亦得為證據；又當事人、代理人或辯護人於法院
    調查證據時，知有刑事訴訟法第159 條第1 項不得為證據之
    情形，而未於言詞辯論終結前聲明異議者，視為有前項之同
    意，同法第159 條之5 定有明文。立法意旨在於傳聞證據未
    經當事人之反對詰問予以核實，原則上先予排除。惟若當事
    人已放棄反對詰問權，於審判程序中表明同意該等傳聞證據
    可作為證據；或於言詞辯論終結前未聲明異議，基於尊重當
    事人對傳聞證據之處分權，及證據資料愈豐富，愈有助於真
    實發見之理念，且強化言詞辯論主義，使訴訟程序得以順暢
    進行，上開傳聞證據亦均具有證據能力。查本件下列所引用
    之被告以外之人於審判外之陳述，因公訴人及被告均於本院
    準備程序及審理時表示無意見（見本院卷第16頁反面、第23
    頁反面至第24頁），且迄至言詞辯論終結前未再聲明異議，
    而本院審酌上開證據資料製作時之情況，無不當取供及證明
    力明顯過低之瑕疵，且經本院於審判期日依法進行證據之調
    查、辯論，被告於訴訟上之程序權已受保障，故揆諸前開規
    定，認前揭證據資料應有證據能力。
貳、實體部分：
一、公訴意旨略以：被告江勝閎能預見將金融帳戶之存摺、金融
    卡及密碼等資料提供予他人使用，極易遭詐騙集團利用為犯
    罪工具，竟不違背其本意，仍基於幫助姓名、年籍不詳之某
    詐騙集團成員詐欺之犯意，於不詳之時、地，將所申辦合作
    金庫銀行宜蘭分行帳號：0000000000000 號之提款卡及密碼
    等物交付予詐騙集團成員使用，該詐騙集團成員乃於民國98
    年5 月間某日，以網路SKYPE 聊天室向謝東瀛佯稱「願意碰
    面援交」，致謝東瀛誤信其詞而陷於錯誤而匯款新台幣（下
    同）29,876元。之後，該詐騙集團成員向謝東瀛騙稱「匯款
    錯誤」云云，使謝東瀛因此再次陷於錯誤而再多次匯款到不
    同帳戶，共計匯了41次。其中1 筆，謝東瀛於98年6 月12日
    （星期五），依該犯罪集團成員之指示，匯款12萬8 千元至
    江勝閎所提供之上開帳戶，隨即被詐騙集團成員用提款卡領
    走。嗣經謝東瀛於98年7 月17日報警處理，始循線查獲上情
    。因認被告涉犯刑法第30條第1 項、第339 條第1 項之幫助
    詐欺取財罪嫌。
二、按犯罪事實應依證據認定之，無證據不得認定犯罪事實；不
    能證明被告犯罪者，應諭知無罪之判決。刑事訴訟法第154
    條第2 項、第301 條第1 項分別定有明文。次按事實之認定
    ，應憑證據，如未能發現相當證據，或證據不足以證明，自
    不能以推測或擬制之方法，以為裁判之基礎；又認定犯罪事
    實所憑之證據，雖不以直接證據為限，間接證據亦包括在內
    ，然而無論直接或間接證據，其為訴訟上之證明，須於通常
    一般之人不致有所懷疑，而得確信其為真實之程度者，始得
    據為有罪之認定；再認定不利於被告之事實，須依積極證據
    ，苟積極證據不足為不利於被告事實之認定時，即應為有利
    於被告之認定，更不必有何有利之證據（最高法院40年臺上
    字第86號、76年臺上字第4986號、30年上字第816 號判例意
    旨參照）。另按檢察官就被告犯罪事實，應負舉證責任，並
    指出證明之方法，刑事訴訟法第161 條第1 項定有明文。是
    以檢察官對於起訴之犯罪事實，應負提出證據及說服之實質
    舉證責任，倘其所提出之證據，不足為被告有罪之積極證明
    ，或其指出證明之方法，無從說服法院以形成被告有罪之心
    證，基於無罪推定之原則，自應為被告無罪判決之諭知（最
    高法院92年臺上字第128 號判例意旨參照）。又刑法第30條
    幫助犯之成立，以行為人具有幫助之故意為限；至所謂「故
    意」，尤須行為人係「有意」使所預見之犯罪事實發生或加
    以「容任」，更不待言，因之，倘此二者皆付之闕如，自未
    能認行為人在主觀上具有「故意」而繩以幫助犯之罪責。末
    按，刑法關於犯罪之故意，係採希望主義，不但直接故意，
    須犯人對於構成犯罪之事實具備明知及有意使其發生之兩個
    要件，即間接故意，亦須犯人對於構成犯罪之事實預見其發
    生，且其發生不違背犯人本意始成立，若對於構成犯罪之事
    實，雖預見其能發生，而在犯人主觀上確信其不致發生者，
    仍應以過失論（最高法院22年上字第4229號判例意旨參照）
    。
三、公訴人認被告涉犯詐欺取財罪嫌，無非係以：(一)被告陳述及
    所提出之自由時報；(二)被告所有做為詐騙工具之上開金融帳
    戶開戶資料、客戶歷史交易明細查詢資料及匯款單；(三)被害
    人謝東瀛警詢陳述及匯款資料；(四)內政部警政署反詐騙案件
    紀錄表、派出所受理詐騙帳戶通報警示簡便格式表等為其論
    據。訊據被告固坦承有於98年6 月11日下午，在宜蘭市○○
    路與新民路口7-11統一超商前，將前開帳戶之提款卡交付「
    楊先生」，並告知提款卡之密碼等事實不諱，惟堅詞否認有
    幫助詐欺犯行，辯稱：伊因為找工作看到自由時報廣告欄刊
    登應徵司機的廣告，乃依廣告聯絡電話0000000000與對方聯
    絡，對方稱工作內容是載送色情行業小姐，日薪2500元，但
    要提供沒有錢的戶頭供使用，以為不願曝光的政商名流匯交
    易款用，伊乃於98年6 月11日下午在宜蘭市火車站對面的7-
    11便利超商，將提款卡交給一位年約30歲自稱「楊先生」之
    人，同時告知提款卡密碼，翌日伊再聯絡以上開電話聯絡楊
    先生卻無任何相關工作著落，伊覺可疑隨即前往銀行申辦帳
    戶遺失，伊並無幫助詐欺取財之犯意等語。經查：
  (一)合作金庫銀行宜蘭分行帳號：0000000000000 號帳戶係被告
    所開立，而被害人謝東瀛因受自稱「林小姐」之人以援交為
    由詐騙，致因此陷於錯誤，而於98年6 月12日匯款12萬8 千
    元至被告所開立之上開帳戶，並隨即遭人以提款卡領走等情
    ，業據證人即被害人謝東瀛於警詢時證述綦詳（見臺中縣警
    察局豐原分局中縣豐警偵字第0990001898號卷（下稱警卷）
    第9 至11頁），且有被害人存摺影本、合作金庫銀行宜蘭分
    行99年3 月2 日合金宜存字第0990001061號函檢送存戶江勝
    閎帳號0000000000000 號交易明細表等在卷可憑（見警卷第
    12、37、39頁），堪認被告所有上開帳戶確有遭詐騙集團用
    以供詐騙被害人謝東瀛轉入12萬8 千元之事實無訛。
  (二)被告供稱其前因見報紙刊登之求職廣告，為應徵而去電聯絡
    ，嗣並交付前開帳戶提款卡及密碼予「楊先生」，嗣於翌日
    聯絡「楊先生」未果，始懷疑是詐騙集團，隨即前往銀行掛
    失其提款卡及存摺乙節，業據其提出日期為98年6 月10日之
    自由時報廣告版上廣告影本在卷可考（見警卷第7 頁）。依
    上開廣告所刊之聯絡電話為「楊先生0000000000號」行動電
    話，其上確係記載工作內容為「非凡娛樂事業誠徵各大飯店
    接送司機」，而被告便以持用之0000000000號行動電話與該
    廣告刊登之聯絡電話，自98年6 月9 日上午10時26分起至下
    午2 時37分止期間，有10通之通話紀錄；98年6 月10日至98
    年6 月12日期間，每日亦有1 、2 通之通話紀錄，此有被告
    提出之通聯紀錄在卷可稽（見原審卷第16頁）。是被告所稱
    與持用門號0000000000號行動電話之人電話聯繫而要求提供
    上開帳戶提款卡等情尚非無據；再參以上開自由時報廣告版
    所示「誠徵各大飯店接送司機」，益見被告確係於98年6 月
    9 日至12日間，因欲尋找工作，依自由時報廣告版所刊載內
    容而撥打應徵工作。是被告辯稱依廣告刊登電話聯繫應徵工
    作，對方乃要求提供提款卡、密碼等物等節，應屬非虛。
  (三)再被告於98年6 月11日交付「楊先生」上開帳戶提款卡並告
    知密碼後，因「楊先生」未告知被告任何相關工作訊息，因
    而心生懷疑，乃於翌日向合作金庫銀行宜蘭分行掛失上開帳
    戶提款卡、存摺，而僅申請補發存摺等情，除據被告供述在
    卷外，並有合作金庫銀行宜蘭分行99年3 月2 日合金宜存字
    第0990001061號函在卷可憑（見警卷第37頁）；嗣被告復於
    98年6 月16日存入2 萬元至上開帳戶，亦有被告上開帳戶交
    易明細表在卷可稽（見警卷第39頁）。是倘被告於交付上開
    帳戶金融卡、密碼之際，即知係供非法使用，而出於幫助詐
    欺之不確定故意，將上開帳戶交予詐欺集團成員使用，豈有
    於被害人遭詐騙及其掛失後，仍存入現金持續使用該銀行帳
    戶，此核與一般販賣帳戶後，出賣帳戶人目的在於取得出售
    帳戶對價，而就該帳戶使用情形未予置喙等情顯然不符。是
    被告辯稱係為應徵工作始遭騙走提款卡、密碼等語，自非全
    無可能。
  (四)再被告應徵工作過程，依據一定智識程度且社會生活經驗之
    人，遇此要求，固然必當追問其中原委來由，而能輕易察覺
    其間詭計而嚴予拒絕，而被告竟未多加質問、亦未察覺此間
    不合理之處，即擅予提供帳戶提款卡、密碼，則被告於交付
    當時，主觀上就所提供之提款卡及密碼是否有可能遭他人不
    法使用乙節有無預見，固有可疑。然各人之智慮與警覺程度
    ，常因年齡、所受教育、生活經驗、社會歷練等而千差萬別
    ，前開以一般常人智識程度及社會生活經驗而足判別其中必
    有詐偽之推論，固係以一般社會常人之平均標準而為，然亦
    不能排除另有因年紀尚輕，或教育程度，或生活及社會經驗
    俱仍不足故而不具此等智識及警覺程度之人，無法察覺其中
    詭異而擅予輕信之此等可能；況邇來因人頭帳戶取得困難，
    詐欺集團成員為取得人頭帳戶使用，或以高價價購，或以詐
    欺方式取得，方式所在多有，若一般人會因詐欺集團成員言
    詞而陷於錯誤進而交付鉅額財物，何以金融帳戶之持有人不
    致因相同原因進而陷於錯誤並交付帳戶相關資料。是就此而
    言，自不能以吾等一般常人智識經驗為基準，遽而推論彼等
    必具相同智識水平及警覺程度而對「構成犯罪之事實必有預
    見」。況被告平日係與其父在山上務農為業，為於農閒之餘
    賺取錢財而尋覓臨時工作，是其覓得工作機會，為保有此工
    作機會，當僱用人要求提出金融機構之提款卡、密碼等資料
    供其查核時，即願配合而交付，遂為詐騙集團所利用，因而
    受騙，縱有工作經驗，或因謀職不易而忽略提防，尚難謂與
    常情不符。
  (五)況於客觀上依一般常情，縱可預見該交付提款卡及密碼，可
    能有遭致詐欺集團作為匯入犯罪所得使用，然此亦僅可認被
    告於此或有預見其發生可能，惟就其交付時，詐欺集團將之
    作為犯罪工具使用，主觀上是否不違背被告本意，而足認已
    屬間接故意，仍應就其餘客觀條件予以判斷，尚難僅因一般
    人均有此預見，即可認被告有幫助詐欺之不確定故意。而依
    上開所述，被告依廣告刊登電話詢問工作內容係送「飯店接
    送司機」，因而有照會查詢銀行信用情況之必要，固然提款
    卡為私人專用之物，非可輕易交付他人，然對方之前揭說詞
    ，實非被告一時之間所能辨別真假，且對方並未要求一併交
    出存摺及印鑑，亦與一般詐騙集團搜購人頭帳戶方法有異。
    又因對方告知照會銀行信用為首要要件，故被告對於工作時
    間、地點、行號名稱未予以詳查即陷於錯誤交付提款卡，亦
    未與事理常情有悖。再參諸被告交付上開帳戶提款卡、密碼
    後翌日未得知任何工作訊息，旋即前往銀行掛失，堪認被告
    於交付帳戶提款卡、密碼後，於察覺有異，因擔憂帳戶遭其
    利用，即辦理掛失提款卡事宜，且當時該帳戶尚未經被害人
    完成報案而經通報為警示帳戶；綜上，益徵被告於交付前開
    帳戶提款卡、密碼時，主觀上之確信應僅係供徵信用途，該
    詐欺集團成員將之用以從事詐欺取財之用，顯已違背被告交
    付帳戶提款卡、密碼之本意，殆無疑義。
  (六)綜上，被告雖將所有上開帳戶之提款卡、密碼交付該「楊先
    生」之人，而被害人謝東瀛亦確受詐欺集團誆騙而匯款至前
    開帳戶中，然被告乃因見報紙徵人廣告，遭誆騙陷於錯誤而
    先後交付前開帳戶之提款卡、密碼資料，其於交付前開帳戶
    資料時，尚難認已預見可能幫助對方從事詐欺取財之用，或
    主觀上有何容任其作為犯罪工具使用之意，自屬欠缺幫助詐
    欺取財之犯意，尚難認有公訴人所指之幫助詐欺取財之犯行
    。是本件公訴人所舉證據尚難使法院確信被告犯罪之認定，
    實難僅以被告交付上開帳戶提款卡、密碼予他人，及該帳戶
    並經利用供作詐騙被害人謝東瀛款項，即認被告得預見交付
    提款卡、密碼有幫助詐欺之可能。此外，本件尚查無其他積
    極證據，足認被告確有公訴人所指幫助詐欺之犯行，自應認
    被告之犯罪尚屬不能證明。
四、原審以被告之犯罪不能證明為由，諭知被告無罪之判決，經
    核尚無違誤。檢察官提起上訴，猶以：(一)被告係40歲之成年
    人，已工作1 、20年，工作經驗十分豐富：查，被告陳稱「
    98年6 月11日看自由時報應徵工作，但卻提出98年6 月12日
    的自由時報的報紙，兩者並不相符，無法證明其所言屬實。
    且，一般公司均有公司名稱、住址、電話、人員名稱等，被
    告無法提供上開資料以實其說，顯悖其工作經驗而不足採。
    (二)被告所稱應徵工作之「地點（宜蘭市○○路與新民路口7-
    11統一超商店前）不正常」「面試人員（不詳）」「面試公
    司名稱、電話（沒有）」等，均與常情有悖，且是「已工作
    1 、20年，工作經驗十分豐富」的被告所能辨識並加以拒絕
    提供「提款卡、密碼」的情形。因此，被告未拒絕提供「提
    款卡、密碼」等資料，反而提供「提款卡、密碼」，顯見被
    告能預見該不詳姓名之人取走被告之「提款卡、密碼」，係
    做為犯罪工具用。(三)被告辯稱「98年6 月12日用打電話來停
    掉該帳戶」，但是，該帳戶係在98年6 月12日詐欺集團成員
    將謝東瀛被騙的12萬8 千元領走後才向銀行掛失存摺及提款
    卡，但沒有補發提款卡。而且，在98年6 月16日，還有2 萬
    元現金存入，98年6 月17日攤還本息491 元。顯然，被告有
    配合詐欺集團的「提光贓款」之作業云云，指摘原判決。惟
    查：(一)被告提供上開帳戶提款卡過程核與一般詐欺集團收購
    人頭帳戶過程不同，已如上述。又一般人對於社會事物之警
    覺性或風險評估，常因人而異，且與受教育程度、從事之職
    業、心智是否成熟，並無必然之關連，此觀諸詐騙集團之詐
    騙手法經政府大力宣導及媒體大幅報導後，仍有高級知識分
    子受騙之情形，即可明瞭，自不得一概認定此等出借帳戶者
    之主觀上均有幫助詐欺之不確定故意。本件被告交付上開帳
    戶提款卡、密碼予「楊先生」，其目的確係在應徵「飯店接
    送司機」，已如上述，雖被告工作經驗達1 、20年，然被告
    平日多係與其父在山上務農為業，況被告於交付帳戶提款卡
    、密碼後翌日未得知任何工作訊息，始懷疑遭詐騙，並自不
    得以被告之工作經驗，即遽認被告於交付本件帳戶提款卡、
    密碼予「楊先生」時，既已預見該「楊先生」為詐欺集團成
    員，並持供詐騙集團成員使用，而有幫助詐騙集團成員實施
    詐欺取財行為之故意或縱使取得其存摺與提款卡之人利用該
    帳戶作為詐欺犯行之用，亦不違背其本意之不確定故意。(二)
    又被告所交付之上開帳戶，被告於98年6 月16日存入2 萬元
    ，並於翌日遭扣款「攤還本息4910（檢察官誤為491 ）元」
    ，此有被告上開帳戶交易明細表在卷可參（見警卷第39頁）
    ，堪認該銀行帳戶確供被告向銀行貸款之轉帳扣款之用，則
    被告是否可能提供此經常使用之帳戶予詐騙集團使用，亦非
    無疑。(三)另被告提出之自由時報廣告為98年6 月10日所刊登
    ，檢察官認為「98年6 月12日」，已有誤會；再依被告雖供
    稱係於98年6 月9 日即見自由時報廣告欄而與刊登之電話聯
    絡，然被告所持用之0000000000號行動電話與該廣告刊登之
    聯絡電話確有於98年6 月9 日至12日間有通聯紀錄，已如上
    述，則檢察官上訴意旨指摘以被告提出之自由時報報紙非被
    告所供之98年6 月9 日，且無法提出公司名稱、住址、電話
    、人員名稱等，而認被告所述不實，要難採信。綜上所述，
    檢察官上訴所指各節，仍無從使本院形成被告有罪之心證，
    是其上訴並無理由，應予駁回。
據上論斷，應依刑事訴訟法第368 條，判決如主文。
本案經檢察官田炳麟到庭執行職務。
中    華    民    國   100    年    1     月    20    日
            刑事第十四庭  審判長法  官  陳志洋
                                法  官  遲中慧
                                法  官  謝靜慧
以上正本證明與原本無異。
不得上訴。
                                書記官  陳泰寧
中    華    民    國   100    年    1     月    20    日